【裁判字號】    96,簡上,255
【裁判日期】    970509
【裁判案由】    給付票款
【裁判全文】
臺灣臺中地方法院民事判決             96年度簡上字第255號
上  訴  人  乙○○
被 上 訴人  甲○○
上列當事人間請求給付票款事件，上訴人對於民國96年8月20日
本院臺中簡易庭96年度中簡字第4090號第一審判決提起上訴，本
院於97年4月18日言詞辯論終結，判決如下：
    主  文
上訴駁回。
第二審訴訟費用新台幣陸仟肆佰伍拾元由上訴人負擔。
    事實及理由
甲、程序部分
    按言詞辯論期日，當事人之一造不到場者，得依到場當事人
    之聲請，由其一造辯論而為判決，民事訴訟法第385條第1項
    前段定有明文；前開規定並為簡易判決之上訴程序所準用，
    民事訴訟法第436條之1第3項定有明文。本件上訴人經合法
    通知，未於言詞辯論期日到場，核無民事訴訟法第386條各
    款所列情形，爰依被上訴人之聲請，由其一造辯論而為判決
    ，合先敘明。
乙、實體部分
一、被上訴人於原審起訴主張：被上訴人與訴外人丙○○為舊識
    ，其間上訴人請丙○○持上訴人所簽發之支票6張，陸續向
    被上訴人調借週轉現金，後經被上訴人提示支票，均如期兌
    現。而於民國（下同）94年底，丙○○又至被上訴人位於臺
    中市○○街24巷1號3樓之2住處，持上訴人所簽發之付款人
    為臺中商業銀行北屯分行、發票日為96年3月31日、支票號
    碼PNA0000000號、票面金額新臺幣（下同）40萬元支票一紙
    （下稱系爭支票），商請被上訴人先調借現金，被上訴人不
    疑有它，即允諾以現金支付，並要求丙○○於支票後背書，
    詎屆期向付款人為付款之提示，竟因經掛失止付而遭退票，
    追索無效，爰依票據之法律關係提起本訴。並聲明：上訴人
    應給付被上訴人40萬元，及自96年6月16日起，至清償日止
    ，按年息百分之五計算之利息。
二、上訴人雖未於言詞辯期日到庭，惟曾具狀以：系爭支票為其
    所簽無誤，惟其未為發行，已申報遺失，並有聲請公示催告
    、除權判決，且系爭支票不是其交付被上訴人，而是丙○○
    拾獲（或竊取）後交付予被上訴人，目前找不到丙○○等語
    置辯。
三、本件原審對於被上訴人之請求，判決被上訴人全部勝訴，並
    依職權為假執行之宣告。上訴人全部聲明不服，求為廢棄原
    判決，並駁回被上訴人在第一審簡易之訴；被上訴人則求為
    判決駁回上訴。
四、本件被上訴人主張其持有上訴人所簽發之系爭支票一紙，經
    屆期提示未獲付款之事實，業據被上訴人提出支票一紙、退
    票理由書一份，在卷可稽，且為上訴人所不爭執，自堪信為
    真實。
五、又上訴人就系爭支票，抗辯其僅填載應記載事項完成，惟未
    為發行，且該支票係由丙○○拾獲或竊取後再行交付予被上
    訴人，上訴人得拒絕給付票款云云，然上訴人之上開抗辯，
    業為被上訴人所否認，經查：
（一）本件上訴人上訴抗辯：被上訴人之所以持有上訴人所簽發
      之系爭支票，乃係上訴人簽發後不慎遺失，經由丙○○拾
      獲（或竊取）始交付被上訴人，而非上訴人完成票據填載
      後，發行交付於丙○○，故上訴人所為之發票行為並非有
      效成立，上訴人即無庸支付票款予被上訴人云云，惟查：
      被上訴人執有以上訴人名義簽發之系爭支票，於提示後遭
      退票之事實，已如前述，而上訴人對於系爭支票上發票人
      欄上訴人之印文為真正，且系爭支票經提示後，因掛失止
      付遭退票之事實，亦不爭執，按在票據上簽名者，依票上
      所載文義負責。支票發票人應照支票文義擔保支票之支付
      。票據法第5條、第126條分別定有明文。另票據行為之文
      義性，指在票據上簽名者，即依票據上所載文義負責，縱
      該記載與事實不符或不符當事人真意，仍不得以票據外之
      證明方法加以變更或補充。本件系爭支票上發票人之印文
      ，確為上訴人所有，且票據係由丙○○交與被上訴人，已
      為上訴人於原審所自承，故被上訴人取得系爭支票時，系
      爭支票已完成票據應記載事項，並已流通於交易市場上，
      從票據外觀均足以認上訴人業已完成票據發票行為，上訴
      人依法即應對被上訴人負發票人之責任。另按舉證責任之
      分配，主張有利於己之事實者，應負舉證責任，上訴人對
      於客觀上流通於交易市場上之系爭支票，既抗辯其並未發
      行交付，自應由其負舉證之責任，然上訴人對其抗辯事由
      ，並未舉證以實其說，上訴人既不能證明系爭支票在其發
      行前已遺失或遭竊之事實存在，則上訴人辯稱：系爭支票
      係他人所竊取或拾獲，其尚未完成發票行為，依法不負票
      據發票人責任，被上訴人不得向其主張發票人責任，其得
      拒絕給付票款，自無理由。
（二）再者，上訴人雖亦抗辯稱：被上訴人取得之支票為丙○○
      所拾獲或竊取，故被上訴人不得取得票據權利云云。按票
      據法第14條第1項所謂以惡意或有重大過失取得票據者，
      係指明知或可得而知轉讓票據之人，就該票據無權處分而
      仍予取得者而言；又票據行為係不要因行為，執票人不負
      證明關於給付之原因之責任，如票據債務人主張執票人取
      得票據出於惡意時，則應由該債務人負舉證之責 (最高法
      院52年度台上字第1987號、64年度台上字第1540號判例意
      旨參照)。另以惡意或有重大過失取得票據者，不得享有
      票據上之權利。由其反面觀之，票據之受讓人依票據法規
      定之轉讓方法取得票據，於取得（受讓）當時，無惡意或
      重大過失者，縱讓與人無處分權，受讓人亦可取得票據上
      之權利。此即票據法上之善意取得（最高法院81年度台上
      字第3100號判決意旨參照）。依上開說明，執票人取得票
      據是否出於惡意或有重大過失，係以執票人「取得票據當
      時」是否惡意為斷。本件上訴人雖曾就系爭支票辦理掛失
      止付，並向本院聲請公示催告，然因被上訴人申報權利，
      而致公示催告程序當然終止，應認被上訴人斯時始知系爭
      支票係上訴人遺失之支票，尚無從據此即認定被上訴人取
      得系爭票據時，有何惡意或重大過失存在。另證人丙○○
      經原審及本院多次傳訊，均未到庭，是本院無從自證人丙
      ○○處調查被上訴人取得系爭支票之時，是否出於惡意或
      有重大過失；且參諸被上訴人主張其曾多次取得上訴人名
      義之支票，且均有兌現之事實，亦有被上訴人提出之代收
      票據明細單三份（參原審卷第11頁至13頁）可參，並為上
      訴人所不爭執，顯見被上訴人主張其因多次自陳宜宏處取
      得上訴人名義支票，且均有兌現，而信任系爭支票屬合法
      取得支票之事實，應符常情可採，是縱使系爭支票係丙○
      ○以非法之方法取得，亦無證據證明被上訴人知悉該不法
      情事，上訴人既未舉證證明被上訴人自證人丙○○處取得
      系爭票據時，有何惡意或重大過失，其拒絕給付票款，亦
      無理由。
六、綜上所述，被上訴人既為系爭支票之執票人，而上訴人未舉
    證證明其並未發行系爭支票，且未證明被上訴人取得系爭支
    票係惡意或有重大過失，則被上訴人依票款給付請求權，請
    求上訴人給付40萬元，及自96年6月16日起，至清償日止，
    按年息百分之五計算之利息，為有理由，應予准許。原審據
    此為被上訴人勝訴判決，並依民事訴訟法第389條第1項第3
    款規定，依職權宣告假執行，核無違誤，上訴意旨指摘原判
    決不當，求予廢棄改判，為無理由，應駁回其上訴。
七、本件事證已臻明確，兩造其餘攻擊防禦方法，經審酌後，或
    與本件無涉，或與判決結果不生影響，毋庸一一論列。
丙、據上論結，本件上訴為無理由，依民事訴訟法第第385條第
    1項、第436條之1第3項、第449條第1項、第78條，判決如主
    文。
中    華    民    國    97    年    5     月    9     日
                  民事第四庭  審判長法  官  王  銘
                                    法  官  王鏗普
                                    法  官  王金洲
正本係照原本作成。
不得上訴。
中    華    民    國    97    年    5     月    9     日
                                    書記官  楊家印


司法院資訊處製作；財團法人民間司法改革基金會備份。
